臺灣臺南地方法院刑事判決　　　　　　　　　　　　　九十年度訴字第一二一四號
　　公　訴　人　臺灣台南地方法院檢察署檢察官
　　被　　　告　子○
　　指定辯護人　丙○○
右列被告因偽造文書案件，經檢察官提起公訴（九十年度偵字第八六五０號），本院
判決如左：
    主  文
子○連續意圖為自己不法之所有，以詐術使人將本人之物交付，處有期徒刑拾月。
    事  實
一、子○於民國八十六年六月二十一日起，自任互助會首，基於概括之犯意，意圖為
    自己不法之所有，以詐欺取財之犯意，連續虛列「月雲」、「鳳英」、「建智」
    、「月霞」、「進興」、「明芬」、「明家」、「麗美」、「明郎」、「金英」
    、「金倪」、「國田」、「茂樹」等人為會員，召集巳○○、午○○、黃明德等
    人加入如附表所示之四組互助會，每會每月會費新台幣（下同）一萬元，採外標
    方式，並由子○負責開標、收取標金、交付得標會款情事。嗣因子○於八十八年
    四月間惡意停標所有之互助會，活會會員互核手上所有子○所給之互助會員名單
    ，發現所參加者雖為同一組會，所列會員名字竟多有不相一致者，經向子○查證
    始知受騙，致巳○○因而損失會款五十九萬七千元，午○○因而損失會款二十萬
    元，辛○○因而損失會款十五萬元，壬○○因而損失會款八萬元，未○○因而損
    失會款三十六萬元，辰○○因而損失會款十四萬三千元，乙○因而損失會款二十
    二萬七千元，庚○○因而損失會款五十一萬五千元，己○○因而損失會款五十四
    萬五千元，卯○○因而損失會款十九萬元，寅○○因而損失會款二十萬五千元。
二、案經巳○○、午○○、辛○○、壬○○、未○○、辰○○、乙○、庚○○、己○○、卯○○、寅○○告訴由台灣台南地方法院檢察署檢察官偵查起訴。
    理  由
壹、訊據被告子○矢口否認有何犯行，辯稱：如附表之第一組互助會，因人數眾多而
    分為二組，己○○參加的是寫「登進」並非明玉，而進興之會簿上所寫之「阿玉
    」並非明玉，伊是向告訴人卯○○說是「金英」得標，不是「玉英」。因會員有
    人怕他人知道，所以要求寫假名，後來會員又有變化，因懶得再改所以名單不一
    樣云云。
貳、惟就有罪部分即連續詐欺取財部分，經本院查：
  一、右開連續詐欺取財之犯罪事實已據告訴人指訴甚詳，並有告訴人所提出當時被
      告成立互助會時交予告訴人之互助會簿影本十四份在卷足證；且經詳細核對互
      助會簿影本之結果：
      （一）就第一組互助會而言（即八十六年六月二十六日起至八十八年十二月二
            十六日止之互助會），會員「進興」所拿到之會單上有「建智」、「月
            霞」、「茂樹」、「進興」、「金倪」、「明芬」、「月雲」、「國田
            」、「明家」、「麗美」、「明郎」、「金英」等名義之記載；但會員
            「進順」所拿到之會單上卻無其中之「建智」、「月霞」、「進興」、
            「明芬」、「明家」、「麗美」、「明郎」、「金英」等名義之記載；
            會員「丁進」所拿到之會單上卻無其中之「建智」、「月霞」、「金倪
            」、「月雲」、「國田」、「明家」、「麗美」、「金英」等名義之記
            載；會員「茂昆」所拿到之會單上卻無其中之「建智」、「月霞」、「
            茂樹」、「金倪」、「月雲」、「國田」、「明家」、「麗美」、「金
            英」等名義之記載。類此情形，會員「進順」所拿到之會單，其上所載
            名義甚多是其他會員「進興」、會員「丁進」、會員「茂昆」所拿到會
            單上並無記載者；會員「丁進」所拿到之會單，其上所載名義甚多是其
            他會員「進興」、會員「進順」、會員「茂昆」所拿到會單上並無記載
            者；會員「茂昆」所拿到會單，其上所載名義甚多是其他會員「進興」
            、會員「進順」、會員「丁進」所拿到會單上並無記載者。是以可知，
            就同為第一組之互助會，身為會首之被告給予各會員之會單，其上所載
            之個個會員之名義竟也差異如此之大，大大違背互助會之本質及常理。
            尤有甚者，就其中諸多之會員名義，被告迄未能合理說明究係有無其人
            ，在在可見被告確有虛列多位會員名義於互助會名單上之行為。
      （二）就第二組互助會而言（即八十七年一月七日起至八十九年二月七日止之
            互助會），也有類似上開第一組互助會所述虛列多位會員名義於互助會
            名單上之行為。
      （三）就第四組互助會而言（即八十七年十月十五日起至八十九年十一月十五
            日止之互助會），也有類似上開第一組互助會所述虛列多位會員名義於
            互助會名單上之行為。
  二、被告另辯以確有「月雲」、「鳳英」、「建智」等互助會員其人，「月雲」者
      係「丁○○」，「鳳英」者係「甲○」，「建智」者係「癸○○」云云。但查
      ，本院依被告所陳報「丁○○」者之地址依職權調查之結果，台南縣大內鄉戶
      政事務所九十一年三月十九日以南縣大戶字第０９１００００２５６號函稱：
      「丁○○經查未設籍本縣」，且經本院依被告所陳報「丁○○」者之地址傳喚
      之結果，亦遭以「查無此人」為由而退回，此有遭退回之掛號郵件及送達回證
      在卷足證，是以，是否確有「丁○○」其人，已有相當之懷疑，遑論「丁○○
      」係互助會之會員；本院依被告所陳報「甲○」者之地址依職權調查之結果，
      固有「甲○」其人，此有台南縣大內鄉戶政事務所九十一年三月十九日南縣大
      戶字第０９１００００２５６號函及附件「甲○」戶籍謄本在卷可證，但經本
      院依址傳喚之結果，亦遭以「遷移新址」而退回，此有遭退回之掛號郵件及送
      達回證在卷足證，是以，「甲○」是否確有參加本件之互助會，無從為肯認；
      另證人丑○○○（係癸○○之配偶）於本院審理中證稱：（你是否認識庭上的
      子○？）認識，她是同莊嫁出去的。（妳或妳先生有無跟被告的會？）我先生
      是以我的名義跟會，會的事情都是我先生處理的。（妳先生癸○○有無綽號？
      ）人家都叫他車火（台語發音），沒有其他名稱。（有無叫妳先生【建智】？
      ）沒有。（你是否知道妳先生跟子○的會，跟多少錢的會？跟幾會？何時拿到
      會錢？）我都不知道。我先生已經過世三個多月，我先生過世前並沒有交代有
      無欠會、倒會的事情，會的事情我都不清楚。（你有無見過妳先生跟子○會的
      會單？）我真的不知道，且我也不識字等語（見本院九十一年四月十五日筆錄
      ）。是以，會單上「建智」者是否係「癸○○」其人？「癸○○」是否以「建
      智」名義參加本會？均無從為肯認。準此，被告辯以確有「月雲」、「鳳英」
      、「建智」等互助會員其人，「月雲」者係「丁○○」，「鳳英」者係「甲○
      」，「建智」者係「癸○○」云云，要與上開所查事證不符，無從採信。
  三、綜上所查，不論係第一組之互助會，或第二組之互助會，或第四組之互助會，
      身為會首之被告給予各會員之會單，其上所載之個個會員之名義竟也差異如此
      之大，並且虛列多位會員名義於各互助會名單之上。尤有甚者，被告所稱確有
      「月雲」、「鳳英」、「建智」等互助會員其人云云，要皆與所查事證不符，
      而無從採信。本件事證至此已臻明確，被告詐欺犯行足堪認定，應予依法論科
      。
參、核被告所為，意圖為自己不法之所有，連續以詐術向多位會員詐取會款，係犯刑
    法第三百三十九條第一項之詐欺取財罪。被告於同一組互助會，就每月當次開標
    ，以一行為，同時向多位會員佯以收取會款而詐財，係一行為而觸犯同一之詐欺
    取財罪名，為想像競合犯，應依刑法第五十五條之規定從一重罪處斷。被告多組
    互助會，先後多次詐欺取財犯行，時間緊接，犯罪構成要件相同，顯係基於概括
    之犯意反覆為之，應依連續犯之規定論以一罪即連續詐欺取財罪，並加重其刑。
    爰審酌被告犯罪之動機、目的、手段、所生危害、與被害人關係及犯罪後未坦承
    犯行之態度等一切情狀，量處如主文所示之刑，以資懲儆。
肆、本件公訴意旨除認被告子○於民國八十六年六月二十一日起，自任互助會首，犯
    有上開連續詐欺取財罪行之外，尚另認：詎子○竟於不詳日時，偽以會員己○○
    之妻外號「明玉」之名義，偽造標單，以二千四百元冒標附表所列之第一會會款
    ，致會員陷於錯誤，而為會款之交付，因而認被告另犯有刑法第二百十六條之行
    使第二百十條之偽造文書罪，且偽造私文書之低度行為為行使之高度行為所吸收
    ，應論以行使偽造私文書罪，所犯之行使偽造私文書罪與上開之連續詐欺取財罪
    有牽連犯之關係，應從一重處斷等語。
伍、查公訴人認被告另涉犯行使偽造私文書罪嫌，無非係以: 依告訴狀所附之「進興
    」第一會會員名單，其中編號第二十八號係載記「明玉二四００元」，且該紙名
    單上，亦無告訴人己○○之名字為其論據。但經本院查，證人戊○○先於檢察官
    偵查中證稱：我是以我妹妹「阿玉」的名字參加被告八十六年六月二十六日召集
    的互助會一會，以二四００元得標，我不想讓人知道我跟會，所以才寫「阿玉」
    ，我原本是跟被告說要用我妹妹名義「阿足」跟會，但她聽錯寫成「阿玉」，我
    想寫錯就算了，也沒叫她改等語（見四五八號偵查卷九十年五月一日筆錄）；嗣
    於本院審理中證稱：（是你跟子○的會？還是子○跟你的會？）是我跟子○的會
    ，我是跟一會，共三十一人。我有標會，但子○還有三萬多元沒有給我。我的利
    息寫兩千四百元，這是一萬元的會。我是以我妹妹的名字參加會，我是寫「阿玉
    」，我不要人家知道，所以才寫「阿玉」。（子○為何還有三萬多元沒有給我？
    ）我標到會，但子○沒有辦法給我那麼多錢，所以欠我三萬多元。（偵查卷九十
    發查四五八號卷的會簿影本是否你提出的？【提示並告以要旨】）是的。（對上
    面沒有「阿玉」的名字，有何意見？【提示並告以要旨】）我度數不夠，看不清
    楚等語（見本院九十一年三月十八日筆錄）；繼又證稱：（你說當時是以「阿玉
    」跟會，為何會單上沒有阿玉的名字？【提示並告以要旨】）我是以「阿玉」的
    名義跟會，編號二十四「明玉」應該就是，但我不知道子○怎麼寫。（你兩個妹
    妹的名字？）陳系足、陳系珠。（以台語音來叫，並沒有「阿玉」的音？）我是
    以台語跟他說「阿足」，但子○為何會寫「阿玉」我就不知道了等語（見本院九
    十一年四月十五日筆錄）。是以，互核上開證人戊○○先後於偵查中及本院審理
    中所為供證可知，證人戊○○確有以「阿玉」名義參加互助會，並且業已以二千
    四百元得標無訛。準此，公訴人所指第一會會員名單，其中編號第二十八號係載
    記「明玉二四００元」者，當係證人戊○○以「阿玉」名義參加互助會，並以二
    千四百元得標之情事，並非被告所冒標者。從而，自不得以此資為被告有何冒標
    而行使偽造私文書犯嫌之不利認定之依據。此外，本件雖經詳為調查，亦查無被
    告有何冒標犯行之證據，自應就刑法第二百十六條、第二百十條行使偽造私文書
    罪嫌部份為被告無罪之認定。但公訴人就此行使偽造私文書罪嫌部份，係以與上
    開有罪部分即連續詐欺取財罪有牽連犯之關係起訴前來，本院於是不在主文另為
    行使偽造私文書罪嫌部份無罪之宣告，而僅於理由中說明如上。
據上論斷，應依刑事訴訟法第二百九十九條第一項前段，刑法第五十六條、第三百三
十九條第一項、第五十五條，罰金罰鍰提高標準條例第一條前段，判決如主文。
本案經檢察官盧駿道到庭執行職務。
中      華      民      國      九十一      年      四    月    二十九   ?
                              臺灣臺南地方法院刑事第一庭
                                    法  官   蘇義洲
右正本證明與原本無異。
如不服本判決，應於判決送達後十日內向本院提出上訴狀( 應附繕本 )。
                                    書記官   岑  玢
中      華      民      國      九十一      年      五    月      八    日
附表：
┌──┬──────────┬──┬────┬─────┬───────┐
│編號│起  訖  年  月  日  │會數│止會日期│應剩活會數│備          註│
├──┼──────────┼──┼────┼─────┼───────┤
│１  │8.至12.      │會│年４月│９        │以下止會日期為│
│    │每會一萬元          │    │        │          │告訴人提供，另│
│    │                    │    │        │          │被告稱本會分為│
│    │                    │    │        │          │二批          │
├──┼──────────┼──┼────┼─────┼───────┤
│２  │1.7.至2.７      │會│年５月│１０        │              │
│    │每會一萬元          │    │        │          │              │
└──┴──────────┴──┴────┴─────┴───────┘
┌──┬──────────┬──┬────┬─────┬───────┐
│３  │5.１０至7.１０      │會│年５月│    │              │
│    │每會一萬元          │    │        │          │              │
├──┼──────────┼──┼────┼─────┼───────┤
│４  │10.至11.      │會│年４月│        │              │
│    │每會一萬元          │    │        │          │              │
└──┴──────────┴──┴────┴─────┴───────┘
附錄本案論罪科刑法條全文：
刑法第三百三十九條第一項：意圖為自己或第三人不法之所有，以詐術使人將本人或
                          第三人之物交付者，處五年以下有期徒刑、拘役或科或
                          併科一千元以下罰金。
